【裁判字號】    94,訴,947
【裁判日期】    950906
【裁判案由】    違反公司法
【裁判全文】
臺灣臺北地方法院刑事判決               94年度訴字第947號
公  訴  人  臺灣臺北地方法院檢察署檢察官
被      告  甲○○原名莊立威.
選任辯護人  龔維智律師
上列被告因違反公司法案件，經檢察官提起公訴（92年度偵字第
21242 號），本院判決如下：
    主  文
甲○○共同公司負責人，公司應收之股款，股東並未實際繳納，
而以申請文件表明收足，處拘役伍拾日，如易科罰金，均以參佰
元（即新臺幣玖佰元）折算壹日。
被訴詐欺部分無罪。
    事  實
一甲○○為新貂汽車有限公司（下稱新貂公司）之實際負責人（
  名義負責人楊青雲為其配偶），明知新貂公司之股東均未實際
  繳納股款，為使新貂公司完成設立登記，竟以支付每日三萬元
  利息之代價，委由與甲○○有犯意聯絡之會計師葉玟麟代為籌
  得資金新臺幣（下同）九百九十九萬九千九百元，葉玟麟並於
  民國九十一年十二月二十七日將前述資金轉入楊青雲以新貂公
  司籌備處於同日在臺北國際商業銀行西門分行所開設之帳戶（
  帳號：0000000000000號）內以取得存款證明，
  再委由不知情之會計師楊恩賜於同年月二十八日出具表明新貂
  公司股款全額收足之公司資本查核報告書及資產負債表等文件
  ，持向經濟部中部辦公室申辦新貂公司設立登記，旋即於辦妥
  登記後之同年月三十日將前述金額轉出。嗣因乙○○以黃斐靖
  之名義繼受新貂公司後，發現公司負債極高，認甲○○涉有詐
  欺罪嫌，向臺灣臺北地方法院檢察署提出詐欺告訴，始知上情
  。
二案經新貂公司法定代理人黃斐靖訴由臺灣臺北地方法院檢察署
  偵查起訴。
    理  由
壹、程序事項：被告以外之人於審判外之言詞或書面陳述，除法
    律有規定者外，不得作為證據，刑事訴訟法第一百五十九條
    第一項固有明文；惟被告以外之人於審判外之陳述，雖不符
    同法第一百五十九條之一至之四規定，而經當事人於審判程
    序同意作為證據，法院審酌該言詞陳述或書面陳述作成時之
    情況，認為適當者，亦得為證據。又當事人、代理人或辯護
    人於法院調查證據時，知有第一百五十九條第一項不得為證
    據之情形，而未於言詞辯論終結前聲明異議者，視為有前項
    之同意，同法第一百五十九條之五亦定有明文。本件公訴人
    及被告於本院準備程序及審判程序中對於本案相關證人於偵
    查中之證述暨其他相關具傳聞性質之證據資料之證據能力，
    均表示沒有爭執，且迄於言詞辯論終結前亦未聲明異議。本
    院審酌本案證人之陳述及證據資料作成時之情況，核無違法
    取證或其他瑕疵，認為以之作為證據為適當，前述證人於審
    判外之陳述及相關證據資料，自得做為證據。另證人即告訴
    人乙○○與黃斐靖二人，經本院三次傳喚均未到庭，且拘提
    無著，所在不明，其於檢察官事務官面前所為之陳述，均在
    陳述被告詐欺手段之過程，為證明犯罪事實存否所必要，且
    具有可信之特別情況，依同法第一百五十九條之三第三款之
    規定，亦得為證據。
貳、有罪部分
一認定犯罪事實所憑之證據及理由：被告甲○○於本院審理時對
  於前述全部犯罪事實之自白，並有臺北市政府九十三年五月二
  十六日府建商字第○九三一一五六九○○○號函檢送之新貂公
  司登記案卷宗（影本於偵卷第一六二頁至第二一五頁）、臺北
  國際商業銀行西門分行九十三年六月九日北商銀西門（○九三
  ）字第○○二二二號函檢送新貂公司籌備處楊青雲活期存款帳
  號00000000000000號交易明細表一份、汽車訂
  購合約書等可證，足以擔保被告自白之真實性，本件證據明確
  ，已可認定被告有事實欄所載之犯行。
二論罪科刑之依據
(一)被告所為，犯公司法第九條第一項之公司負責人對於公司應收
  之股款，股東並未實際繳納，而以申請文件表明收足罪，其與
  葉玟麟間間有犯意聯絡及行為分擔，為共同正犯。
(二)新舊法適用：被告行為後，刑法已於九十四年二月二日修正公
  布，並於九十五年七月一日施行，修正後第二條第一項規定：
  「行為後法律有變更者，適用行為時之法律。但行為後之法律
  有利於行為人者，適用最有利於行為人之法律。」此項修正乃
  為符合刑法第一條罪刑法定主義之要求，貫徹法律禁止溯及既
  往原則，屬規範行為後法律變更所生新舊法律比較適用之準據
  法，無比較新舊法之問題，應逕適用修正後刑法決定新舊法之
  適用，先予敘明。又關於刑法修正後之新舊法比較，應就罪刑
  有關之一切情形，綜其全部罪刑之結果而為比較，最高法院九
  十五年五月二十三日著有九十五年度第八次刑庭會議決議可參
  。
(1)刑法修正後之第二十八條將「實施」改為「實行」，僅作文字
  修正，並未變更法律適用之方式或法律效果，對被告並無不利
  。
(2)被告行為時之刑法第四十一條第一項前段規定：「犯最重本刑
  為五年以下有期徒刑以下之刑之罪，而受六個月以下有期徒刑
  或拘役之宣告，因身體、教育、職業、家庭之關係或其他正當
  事由，執行顯有困難者，得以一元以上三元以下折算一日，易
  科罰金。」被告行為時之易科罰金折算標準，依修正前罰金罰
  鍰提高標準條例第二條前段（現已刪除）規定，係就其原定數
  額提高為一百倍折算一日，則本件被告行為時之易科罰金折算
  標準，應以銀元一百元至三百元折算一日，經折算為新臺幣後
  ，應以新臺幣三百元至九百元折算為一日。惟九十五年七月一
  日施行之刑法第四十一條第一項前段規定：「犯最重本刑為五
  年以下有期徒刑以下之刑之罪，而受六個月以下有期徒刑或拘
  役之宣告者，得以新臺幣一千元、二千元或三千元折算一日，
  易科罰金。」，依修正後之刑法第二條第一項規定比較修正前
  後易科罰金折算標準，以舊法較有利被告。
(3)綜合上述各條文修正前後之比較，以被告行為時之法律較有利
  於行為人，自應適用修正前刑法之相關規定予以論處。
(三)本院審酌被告因不諳法律而誤觸刑罰，惡性並非重大，且新貂
  公司當時亦確有營運之事實等一切情狀，量處如主文所示之刑
  ，並依修正前刑法第四十一條第一項前段之規定，諭知易科罰
  金之折算標準。
貳、無罪部分
一公訴意旨略以：甲○○明知新貂公司資本不實，竟基於意圖為
  自己不法所有及詐欺之犯意，向乙○○誆稱新貂公司訂單很多
  ，營運良好，需要資金週轉，願轉讓楊青雲之股權三百萬元與
  乙○○，共同經營公司獲利，致使乙○○誤信真有一千萬元資
  本，錯估新貂公司之財務狀況，而於同年二月二十六日、同年
  三月三十一日、同年四月四日分別由黃斐靖及陳雅藝（黃斐靖
  之女兒）帳戶匯入一百萬元、四十萬元及六十五萬元於新貂公
  司在泛亞銀行所開設之帳號：000000000000號帳
  戶，甲○○即於同年三月十八日將三百萬元股權轉讓與乙○○
  之妻黃斐靖承受並變更登記黃斐靖為新貂公司董事，孰料，乙
  ○○入主新貂公司後發現新貂公司負債（應付帳款）已達四百
  多萬元，且公司無力支付前揭票款，乙○○始知受騙等語，因
  認被告涉犯刑法第三百三十九條第一項之詐欺取財罪嫌。
二犯罪事實應依證據認定之，無證據不得推定其犯罪事實。不能
  證明被告犯罪者，應諭知無罪之判決，刑事訴訟法第一百五十
  四條、第三百零一條第一項分別定有明文。而告訴人之告訴，
  係以使被告受刑事訴追為目的，是其陳述是否與事實相符，仍
  應調查其他證據以資審認；且認定不利於被告之事實，須依積
  極證據，苟積極證據不足為不利於被告之認定時，即應為有利
  於被告之認定，更不必有何有利之證據，最高法院著有五十二
  年台上字第一三○○號及三十年上字第八一六號判例可資參照
  。又刑法第三百三十九條第一項所謂以詐術使人交付財物，必
  須被詐欺之人因其詐術而陷於錯誤，若其所用方法，不能認為
  詐術，亦不致使人陷於錯誤，即不構成該罪。
三公訴意旨認被告涉有刑法第三百三十九條第一項詐欺取財罪嫌
  之理由無非以：(1)告訴人乙○○、黃斐靖之指訴，(2)告訴人提
  出之應付帳款申報明細表等件為其論據。被告否認公訴人所指
  犯行，辯稱：乙○○原本就知道我叫甲○○，他是看了我跟曾
  宗煇、李金銓這些股東有這些訂單，乙○○才主動到我辦公室
  來跟我談，說要主導這家公司的經營，他要入股之前，所有帳
  冊都是他到公司來翻閱的，乙○○與黃斐靖在九十二年二月十
  二日之前親自到泛亞銀行更改印鑑之前的一月間，就已經進入
  公司經營，公司成立後所有傳票、單據則是我及會計簡淑華二
  人一起拿到臺大醫院給他簽名批准後才製作發出，且所有的印
  鑑都不在我身上，客戶也是將貨款直接匯給公司，不是匯給我
  ，我如何掏空公司等語。
四本院認為
(一)依被告提出之訂購單、汽車訂購合約書、臺北市政府九十三年
  五月二十六日府建商字第○九三一一五六九○○○號函檢送之
  新貂公司登記案卷宗、泛亞銀行存摺影本（戶名：新貂汽車有
  限公司，帳號：000000000000，包括封面及明細
  ）等資料顯示，自九十一年十二月十三日起，被告、曾宗煇、
  邱賜揚等人即陸續接獲汽車訂單，九十二年一月六日提出新貂
  汽車有限公司設立登記申請書，同年一月八日核准登記，乙○
  ○與黃斐靖並於同年二月十二日前往泛亞銀行，將新貂公司負
  責人之印鑑章變更為黃斐靖，並加上乙○○之簽名，當日存款
  餘額則為五百元，三月二十七日提出新貂汽車有限公司變更登
  記申請書，申請變更董事長為黃斐靖，同日核准登記，由此觀
  之，乙○○與黃斐靖於新貂公司設立後之一個月即變更存摺負
  責人印鑑，顯然於新貂公司設立之初即已掌握公司財務，且明
  知新貂公司並無資本；況乙○○與黃斐靖提出之應付帳款申報
  明細表，不僅無任何資料足以佐證其內容為真實，應付帳款之
  發生日期亦均為黃斐靖擔任董事長之後，甚至為九十二年四月
  十日被告離職後所發生，自難認為新貂公司所負債務應歸責於
  被告；參以被告確於新貂公司成立前之九十一年十二月十三日
  起即握有多張汽車訂單，所辯乙○○與黃斐靖在九十二年一月
  間即已進入公司經營等語，應可採信。
(二)證人黃斐靖於檢察官訊問時證稱，並未親自與被告洽談承受新
  貂公司及轉讓股權之事項，且對於相關過程均不清楚等語，自
  無法證明本件被告有任何詐欺行為；而證人乙○○雖於檢察官
  訊問時證稱，被告於九十二年二月十五日在其辦公室內向乙○
  ○說公司已成立，並有一千萬資金，資金已用的差不多，但是
  當時訂單很多，需要資金，要我投資三百萬，到四月十六日時
  李金銓、曾宗煇跑來告訴我說，被告要掏空公司，我才警覺等
  語。然而，乙○○於九十二年二月十二日即已將新貂公司帳戶
  負責人變更為自己與黃斐靖二人，其稱二月十五日當天被告向
  其要求出資三百萬元等語，顯非事實；且乙○○既於九十二年
  二月十二日即知悉新貂公司存款僅有五百元，又如何於四月十
  六日始驚覺新貂公司並無資本之情？所述亦違常情，均不足採
  信。
(三)綜上所述，乙○○與黃斐靖於知悉新貂公司並無資本後之九十
  二年二月二十六日、三月三十一日、四月四日又陸續將一百萬
  元、四十萬元、六十五萬元等金額匯入泛亞銀行，顯非因被告
  施用任何詐術所為，參以乙○○、黃斐靖二人與被告關於股權
  讓與部分已有糾紛等情，亦有協議書、聲明書（偵卷第一一
  ○頁、第一一四頁）等文件足證，本件應純屬民事糾葛，要與
  刑法第三百三十九條第一項之詐欺取財罪之構成要件無涉，自
  不得以該罪相繩。公訴人所舉證據尚不足以證明被告有詐欺取
  財犯行。此外，復查無其他積極證據足證被告涉有公訴人所指
  前述犯行，不能證明被告犯罪，參照前述說明，依法應為無罪
  之諭知。
參、適用之法條：刑事訴訟法第二百九十九條第一項前段、第三
    百零一條第一項，公司法第九條第三項，刑法第十一條前段
    、第二條第一項、修正前刑法第二十八條、第四十一條第一
    項前段，修正前罰金罰鍰提高標準條例第一條前段、第二條
    ，現行法規所定貨幣單位折算新臺幣條例第二條。
本案經檢察官李鴻維到庭執行職務
中    華    民    國    95    年    9     月    6    日
                  刑事第十五庭  審判長法  官  周祖民
                                      法  官  黃雅君
                                      法  官  邱蓮華
上正本證明與原本無異。
如不服本判決應於送達後10日內向本院提出上訴狀
                                      書記官  王黎輝
中    華    民    國    95    年    9     月    12   日


司法院資訊處製作；財團法人民間司法改革基金會備份。
